# Segundo exemplo

O segundo exemplo se aproxima do aconselhável, que é uma análise utilizando um modelo de regressão. Os dados utilizados aqui são bastante simples, e não permitem a inclusão de interação e de efeitos mistos, o que pode ser feito na análise de vocês.

*As seções 1 e 2 são muiot similares ao exemplo 1, com pequenas inclusões. Veja, contudo, a diferença nas perguntas e hipóteses, que envolvem questões que modelos de regressão dão conta e que testes estatísticos não.*

## Explicação dos dados

Os dados utilizados nesta análise são dados das sete vogais orais tônicas do português do Brasil, coletadas por meio da gravação de palavras-alvo inseridas em frases-veículo lidas por um falante de São Paulo. As palavras eram dissílabas, paroxítonas, com a estrutura CV.CV; e a frase-guia utilizada foi "Digo *palavra* baixinho". Há 234 observações, entre 11 e 43 observações para cada vogal, e as variáveis são 'duração' (em milissegundos) e valor do primeiro formante (F1, em Hertz).  A Tabela \@ref(tab:obs-vogal) apresenta a quantidade de observações por vogal.

```{r obs-vogal, echo=FALSE}
kable(table(pb$vogal), col.names = c("Vogal", "Observações"), caption = 'Quantidade de observações por vogal') %>%
  kable_styling(bootstrap_options = "striped", full_width = F, position = "left")
```

As **perguntas de pesquisa** são:

1. Qual é o efeito de vogal sobre suas durações? 
2. Qual é o efeito do F1 sobre a duração das vogais?

As **hiopóteses** são:

1. A altura das vogais é inversamente proporcional à duração, com vogais mais altas apresentam duração mais baixa e vice-versa.
2. Há uma associação positiva entre duração e F1 das vogais -- quanto mais aumenta o valor de um correlato, mais aumento o valor do outro.


## Análise exploratória dos dados

A tabela \@ref(fig:dados-descritivos) apresenta as médias, medianas e desvios-padrão da duração (em milissegundos) do primeiro formante (em Hertz) das vogais analisadas.

```{r dados-descritivos, echo=FALSE, fig.cap='Dados descritivos: média, mediana e desvio-padrão da duração e de F1 por vogal'}
datatable(
  pb %>% 
    group_by(vogal) %>% 
    summarise(mediaDur = mean(dur),
              medianaDur = median(dur),
              desvioDur = sd(dur),
              mediaF1 = mean(F1),
              medianaF1 = median(F1),
              desvioF1 = sd(F1))
  ) %>% 
  formatRound(columns=c("mediaDur", "medianaDur", "desvioDur",
                        "mediaF1", "medianaF1", "desvioF1"), 
              digits=1)
```

A menor média de duração foi da vogal /i/, com 87ms, seguida da vogal /u/, com média de 89ms. Esse resultado está alinhado com a literatura, já que vogais altas tendem a ser mais breves do que vogais baixas. A maior média de duração foi da vogal /o/ seguida da vogal /a/, com 119 e 111 milissegundos respectivamente.

O gráfico de caixas \@ref(fig:boxplot-dur) e \@ref(fig:boxplot-F1) a seguir apresenta as vogais em ordem crescente das medianas de duração.

```{r boxplot-dur, echo=FALSE, message=FALSE, fig.cap='Gráficos de caixas com duração por vogal'}
ggplot(pb, aes(x = fct_reorder(vogal, dur), y = dur)) +
  geom_boxplot() +
  stat_summary(color = "blue") +
  labs(y = "Duração", x = "Vogal") +
  theme_classic()
```

```{r boxplot-F1, echo=FALSE, message=FALSE, fig.cap='Gráfico de caixas com valores de F1 por vogal'}
ggplot(pb, aes(x = fct_reorder(vogal, F1), y = F1)) +
  geom_boxplot() +
  stat_summary(color = "blue") +
  labs(y = "F1", x = "Vogal") +
  theme_classic()
```

O primeiro formante (F1) é um correlato acústico que correponde à altura da língua, com vogais mais altas exibindo valores menores de F1, e vogais mais baixas apresentando valores mais altos de F1. Os dados analisados apresentaram essa tendência, com as vogais altas /i/ e /u/ apresentando os menos valores de F1, e a vogal baixa /a/ apresentando os valores mais altos.

O gráfico \@ref(fig:boxplot-F1-filtered) apresenta as vogais em função dos valores de F1, em ordem crescente dos valores de F1. Com a plotagem é possível verificar que há dois erros de medição no F1 da vogal /i/, umas vez que valores acima de 900 Hz para F1 não são possíveis. Sendo assim, esses dois dados foram excluídos de toda a análise que segue. O gréfico de caixas seguinte apresenta os dados sem esses dois dados.

```{r boxplot-F1-filtered, message=FALSE, echo=FALSE, fig.cap='Gráfico de caixas de F1 por vogal sem os dados extremos (erros de medição)'}
pb = pb %>% 
  filter(F1 < 900)

ggplot(pb, aes(x = fct_reorder(vogal, F1), y = F1)) +
  geom_boxplot() +
  stat_summary(color = "blue") +
  labs(y = "F1", x = "Vogal") +
  theme_classic()
```

Por fim, o gráfico de dispersão (scatter plto) \@ref(fig:scatterplot) apresenta a associação positiva entre duração e F1: quanto mais aumenta a duração, mais aumenta o valor de F1 e vice-versa.

```{r scatterplot, echo=FALSE, message=FALSE, fig.cap='Gráfico de dispersão de duração e F1'}
ggplot(pb, aes(x = F1, y = dur)) +
  #geom_point() +
  geom_text(aes(label = vogal), alpha = 0.5) + 
  geom_smooth(method = lm) +
  labs(y = "Duração") +
  theme_classic()
```

**Dica**: Para adicionar as vogais (em vez dos pontos) no gráfico, basta utilizar `geom_text(aes(label = vogal), alpha = 0.5)` no lugar de `geom_point()`.

## Análise inferencial dos dados

Para a análise inferencial foi ajustado um modelo de regressão linear multifatorial com duração em função do F1 e da vogal. 

*(Trata-se de um exemplo didático, a fim de demosntrar um modelo de regressão múltipla com dados simples; porém, em uma análise real não faria sentido incluir tanto vogal como F1 como variáveis preditoras por serem multicolineares -- a informação de F1 está presente em vogal também)*

A tabela a seguir apresenta os coeficientes do modelo, com seus intervalos de confiança e valores de p.

```{r, echo=FALSE, warning=FALSE, message=FALSE}
mod1 = lm(dur ~ F1 + vogal, data = pb)
#summary(mod1)
tab_model(mod1)
```

Como pode ser visto, há efeito significativo para F1, com cada Hert de aumento em F1 aumentando a duração em 0,13 milissegundos. A vogal de referência é /a/, e mudá-la para /e/ epara /o/ também acarreta em mudança significartiva na duraçã, com aumento de 33 e 46 milissegundos, respectivamente. O valor de $R^2$, contudo, apresenta baixo poder explicativo do modelo, com apenas 11% da variação em duração explicada por F1 e vogal.